【裁判字號】    95,判,1998
【裁判日期】    951207
【裁判案由】    綜合所得稅
【裁判全文】
最  高  行  政  法  院  判  決
                                     95年度判字第01998號
上  訴  人  丙○○
訴訟代理人  李國煒律師
被 上訴 人  財政部臺灣省北區國稅局
代  表  人  甲○○
                        送達代收人  乙○○
上列當事人間因綜合所得稅事件，上訴人對於中華民國93年6月
24日臺北高等行政法院91年度訴字第4356號判決，提起上訴。本
院判決如下：
    主  文
上訴駁回。
上訴審訴訟費用由上訴人負擔。
    理  由
一、本件上訴人82年度綜合所得稅結算申報，漏報配偶葉嫦娥借
    款予游錦秀（原名莊游錦秀）所取得之利息所得新臺幣（下
    同）1,790,000元。嗣經被上訴人查得，歸課核定其綜合所
    得總額2,133,865元，淨額1,758,000元，除依法補徵應納稅
    額282,800元外，並按所漏稅額裁處罰鍰140,9 00元。上訴
    人不服，循序提起行政訴訟。
二、上訴人起訴主張：葉嫦娥與游錦秀係投資期貨而認識，游錦
    秀因下單超過限制口數，遂借葉嫦娥戶頭及款項下單進出買
    賣而有資金往來。系爭金額確係游錦秀借用葉嫦娥戶頭及款
    項下單進出買賣之資金而非利息，縱使無盛鑫期貨公司之資
    料，仍無礙葉嫦娥收受游錦秀之179萬元係本金，非利息收
    入。又被上訴人並不能舉證本件利息係經由如何之計算公式
    而來，更無從舉證「百萬以上係本金，百萬以下係利息」之
    依據，自屬未盡舉證責任。其心證不但違反證據法則、經驗
    法則、論理法則，其處分亦不具備客觀合理，有違所得稅法
    第83條規定及司法院釋字第218號解釋所示之推計課稅之原
    則暨本院87年度判字第2548號、77年度判字第1379號判決。
    為此訴請判決撤銷訴願決定及原處分。
三、被上訴人則以：查游錦秀長期從事建築業，民國（下同）82
    年至83年間向上訴人配偶葉嫦娥等人借款，借款期間以15%
    至20%不等利率計息，並由寶島商業銀行中壢分行（中壢寶
    島銀行）、世華聯合商業銀行中壢分行（下稱中壢世華銀行
    ）及平鎮市農會支票存款帳戶支付利息，82年度計支付予葉
    嫦娥利息1,790, 000元，有游錦秀之談話筆錄、中壢世華銀
    行存款明細帳及利息實付金額明細3紙等影本可稽，被上訴
    人據以核定上訴人配偶利息所得1,790,000元，除課徵綜合
    所得稅外，並按所漏稅額課處罰鍰，尚無不合等語，資為抗
    辯。
四、原審斟酌全辯論意旨及調查證據結果，以：按「個人之綜合
    所得總額，以其全年左列各類所得合併計算之．．第4類：
    利息所得：凡公債、公司債、金融債券、各種短期票券、存
    款及其他貸出款項利息之所得……。」「納稅義務人應於每
    年2月20日起至3月底止，填具結算申報書，向該管稽徵稽關
    ，申報其上一年度內構成綜合所得總額或營利事業收入總額
    之項目及數額，以及有關減免、扣除之事實，並應依其全年
    應納稅額減除暫繳稅額、尚未抵繳之扣繳稅額，計算其應納
    之結算稅額，於申報前自行繳納。」「納稅義務人已依本法
    規定辦理結算申報，但對依本法規定應申報課稅之所得額有
    漏報或短報情事者，處以所漏稅額2倍以下之罰鍰。」行為
    時所得稅法第14條第1項第4類及第71條第1項、第110條第1
    項分別定有明文。次按當事人主張事實，須負舉證責任，倘
    其所提出之證據，不足為主張事實之證明，自不能認其主張
    之事實為真實，本院39年判字第2號著有判例。查本件係經
    被上訴人查得游錦秀長期從事建築業，自81年至83年間向葉
    嫦娥等人借款，以年息15%至20%不等之利率計算利息，並藉
    由中壢寶島銀行、中壢世華銀行及平鎮市農會等支票存款帳
    戶支付利息，其中82年度支付予葉嫦娥利息共計1,790,000
    元等情，業據訴外人游錦秀於被上訴人調查時陳述甚詳，核
    與其所提供中壢寶島銀行、中壢世華銀行及平鎮市農會等帳
    戶資料轉帳紀錄暨支票等大致相符，有談話筆錄及上開銀行
    、農會帳戶資料暨支票及兌領紀錄等影本在卷為憑。被上訴
    人依游錦秀在平鎮市農會等處支票來往紀錄，與葉嫦娥中壢
    世華銀行、中國信託商業銀行（下稱中信銀行）轉帳紀錄查
    對結果，以支票兌領之金額換算，核與游錦秀所言系爭借貸
    係年息15%至20%計息大致相符，堪認為實在。上訴人雖稱系
    爭1,790,000元係游錦秀償還其使用葉嫦娥設在盛鑫期貨公
    司期貨帳戶之存款，並提出游錦秀所出具之證明書為證。惟
    查系爭盛鑫期貨公司帳戶既供作葉嫦娥買賣期貨使用，衡之
    常情，當有資金往來頻繁之情形，苟上訴人所言出借戶頭使
    用乙節屬實，亦為上訴人所得查悉，然自中壢世華銀行代收
    票據簿、代收票據明細表、存款明細分戶帳及中信銀行代收
    票據明細表等觀之，自81年起至83年止，皆有游錦秀所開立
    之支票兌領紀錄，其中83年度部分，自3月份起迄8月份，及
    11月份均有至少20萬元以上之情形（其中3月、4月、7月、8
    月、11月皆各為20萬元），以期貨交易性質言，斷無金額為
    整數且有一致性之可能，是上訴人所稱系爭金額乃游錦秀借
    用葉嫦娥戶頭下單進出買賣期貨之資金等語，即與常情相悖
    ，委無可採。且上訴人空言主張游錦秀借用葉嫦娥盛鑫期貨
    公司帳戶，除游錦秀所出具之證明書外，迄未就盛鑫期貨公
    司帳戶內之資金往來及買賣期貨之來源暨流程等項，作何說
    明及提出任何積極證據以供查核，揆之前開判例，自難謂其
    已盡舉證責任，所言殊難採信。故被上訴人以系爭銀行、農
    會帳戶轉帳紀錄、票據明細及支票來往兌領資料為據，進行
    評估及推測，認百萬元以上之大額付款係本金，百萬元以下
    之小額款項應屬利息，無違推計課稅原則，系爭1,790,000
    元因係82年度面額不及1百萬元之支票加總之總額，而認上
    訴人配偶葉嫦娥在82年間自游錦秀處取得1,790,000元之利
    息，所為處分尚非無憑。從而本件被上訴人以上訴人於系爭
    年度有利息所得1,790,000元，而予以併課綜合所得總額，
    核定綜合所得淨額及補徵稅額，暨按所漏稅額課處罰鍰，所
    為處分，揆諸首揭法條規定，並無違誤，訴願決定予以維持
    ，亦無不合。至上訴人主張本件已逾核課期間云云。經查上
    訴人82年度綜合所得稅事件，其綜合所得稅結算申報係在83
    年間（迄3月31日止），系爭核稅處分係在88年1月22日，未
    逾5年之核課期間，被上訴人以發現有應徵之稅捐，依稅捐
    稽徵法第21條第2項規定依法補徵，於法並無不合等為其判
    斷之基礎，而認上訴人之訴為無理由，予以駁回。
五、本院查：被上訴人係依游錦秀之談話筆錄、中壢世華銀行存
    款明細帳及利息實付金額明細3紙，認定游錦秀長期從事建
    築業，82年至83年間向上訴人配偶葉嫦娥等人借款，借款期
    間以15%至20%不等利率計息，並由中壢寶島銀行、中壢世華
    銀行及平鎮市農會支票存款帳戶支付利息，82年度計支付予
    葉嫦娥利息1,790,000元等情；原判決亦依游錦秀談話筆錄
    及上開銀行、農會帳戶資料暨支票及兌領紀錄等影本，認定
    上訴人有系爭1,790,000元之利息收入，並非單純以百萬元
    為區分本金及利息，參諸被上訴人於原審答辯：依據葉嫦娥
    提示之中壢世華銀行代收票據簿、代收票據明細表及中信銀
    行代收票據明細表查得游錦秀曾分別開立到期日81年12月16
    日200萬元、82年2月13日100萬元、7月8日200萬元、8月6日
    200萬元、10月6日200萬元、83年1月11日200萬元及同年2月
    3日100萬元等計1,200萬元大額款項支票給付予葉嫦娥，到
    期日81年12月16日、82年2月13日、8月6日、10月6日、83
    年1月11日、2月3日之支票已由葉嫦娥兌現，有游錦秀中壢
    世華銀行存款明細分戶帳轉帳明細附卷可稽，可證明葉嫦娥
    與游錦秀當時借貸金額應為1,200萬元，被上訴人認定上述
    游錦秀轉帳予葉嫦娥之大額款項為游錦秀償還予葉嫦娥借款
    之本金，應無不當。另上開1,200萬元借款本金，依游錦秀
    所稱年息15%至20%計算利息結果，每月利息為15萬元至20萬
    元，核與游錦秀開立到期日82年3月25日之10萬元（先於82
    年3月22日給付現金10萬元，合計20萬元）、同年4月20日20
    萬元、5月20日20萬元、5月25日15萬元、6月3日20萬元、6
    月20日20萬元、7月20日20萬元、8月20日20萬元、9月20日
    20萬元、10月20日20萬元、11月20日20萬元給付予葉嫦娥之
    每月利息相符，足認葉嫦娥82年度有1,790,000元之利息收
    入，且游錦秀90年1月12日之談話筆錄再次明確說明向葉嫦
    娥有借款事實並支付利息。又上訴人主張82年9月20日20萬
    元、82年10月20日20萬元未兌現乙節，經查上訴人自承82年
    度雖未收取該兩筆金額，惟至83年1月8日仍由游錦秀開立之
    金額50萬元（票號KC0000000）之支票補足該兩筆之收入，
    此由游錦秀中壢世華銀行存款明細分戶帳轉帳明細得以勾稽
    ，益證上訴人每月均有定期自游錦秀處收取利息，至82年9
    月20日20萬元、82年10月20日20萬元兩筆利息收入延至83年
    度方收取完畢，依收付實現原則，被上訴人並未將該兩筆利
    息收入合計40萬元計入82年度之利息所得。再上訴人稱7月8
    日200萬元未兌現，經查游錦秀開立到期日（應為發票日）
    為82年7月8日200萬元（票號：KB0000000）大額款項支票交
    付予葉嫦娥，經葉嫦娥於82年4月9日至中信銀行中壢分行完
    成託收票據手續，有代收票據明細表可證，足證游錦秀償還
    部分本金，雖葉嫦娥於82年7月6日（支票到期日為82年7月8
    日）至託收銀行進行撤票，然此乃雙方基於某種原因而致該
    筆票據金額200萬元在當時未能兌現，並不影響游錦秀償還
    所借本金1,200萬元之事實，是葉嫦娥與游錦秀當時借貸金
    額為1,200萬元，以本金1,200萬元、年息20%計算利息結果
    ，核與游錦秀開立到期日82年3月22日10萬元（開立之支票
    係以現金方式領取及同月25日之10萬元，合計20萬元，計算
    式為1,20萬元乘以20%除以12等於20萬元）、同年4月20日、
    5月20日、6月3日、6月20日、7月20日、8月20日、9月20日
    、10月20日、11月20日各20萬元給付予葉嫦娥之每月利息相
    符等語，原判決因認被上訴人依游錦秀在平鎮市農會等處支
    票來往紀錄，與葉嫦娥中壢世華銀行、中信銀行轉帳紀錄查
    對結果，以支票兌領之金額換算，核與游錦秀所言系爭借貸
    係年息15%至20%計息大致相符，堪認為實在，並說明未採上
    訴人主張系爭款項係游錦秀償還其使用葉嫦娥設在盛鑫期貨
    公司期貨帳戶之存款云云及本件未逾核課期間之理由，而維
    持原處分，未違背論理及經驗法則，亦無理由矛盾之違法。
    原判決雖未逐一論列各筆收入之認定及未採上訴人所提證據
    之詳情，惟已說明上開認定事實之證據及論斷之依據，尚難
    指其判決不備理由。再依上說明，被上訴人顯已就上訴人漏
    報系爭利息收入為舉證，未違反所得稅法第83條之1規定，
    亦無行政程序法第9條、第36條、第43條等規定情形。又被
    上訴人及原判決係依前述證據認定上訴人有系爭利息收入，
    尚非推計課稅，與司法院釋字第218號解釋所示情形有間。
    原判決誤被上訴人係推計課稅，雖有未洽，惟於結論無影響
    ，仍應予維持。復查上訴人有系爭利息收入，被上訴人依前
    述所得稅法第14條第1項第4類及第71條第1項、第110條第1
    項規定補稅裁罰，難謂違反行政程序法第4條規定及租稅法
    定原則。至所引本院87年度判字第2548號、77年度判字第13
    97號判決，未經採為判例，且案情有間，無從援用。上訴人
    執此上訴，並就原審取捨證據，認定事實之職權行使，指摘
    原判決未當，聲明廢棄，非有理由，應予駁回。
六、依行政訴訟法第255條第1項、第98條第3項前段，判決如主
    文。
中    華    民    國    95    年    12    月    7     日
                  第四庭審判長法  官  高  啟  燦
                              法  官  黃  璽  君
                              法  官  廖  宏  明
                              法  官  楊  惠  欽
                              法  官  林  樹  埔
以  上  正  本  證  明  與  原  本  無  異
中    華    民    國    95    年    12    月    7     日
                              書記官  邱  彰  德


司法院資訊處製作；財團法人民間司法改革基金會備份。
